臺灣高雄地方法院刑事判決　　　　　　　　　　　　　九十一年度訴字第一八八號
　　公　訴　人　臺灣高雄地方法院檢察署檢察官
　　被　　　告　乙○○
　　選任辯護人　鄭國安
　　　　　　　　吳麗珠
　　　　　　　　陳炳彰
右列被告因違反通訊保障及監察法等案件，經檢察官提起公訴（八十九年度偵緝字一
二六八號），本院判決如左：
    主  文
乙○○意圖為自己不法之所有，以恐嚇使人將本人之物交付未遂，處有期徒刑陸月。
扣案錄音機壹台、錄音帶壹捲均沒收；又意圖為自己不法之所有，以詐術使人將本人
之物交付，處有期徒刑參月。又意圖為自己不法之所有，而侵占自己持有他人之物，
處有期徒刑捌月。應執行有期徒刑壹年貳月。扣案錄音機壹台、錄音帶壹捲均沒收。
    事  實
一、乙○○前任職於徵信社，於民國八十七年七月間離職。在八十八年四月初某日，
    受丙○○之委託，代為查證丙○○之配偶甲○○在外交友情況，詎乙○○於八十
    八年四月間某日，竟未事先告知丙○○，亦未得到甲○○之許可，無故侵入甲○○位於高雄市○○區○○街九二巷三０號住處，在該處之電信箱內，擅自以錄音
    機接線之方式，竊錄甲○○家中電話之通話內容，並竊錄得甲○○與友人莊茂春
    聊天之內容，乙○○得知上開竊錄內容後，竟意圖為自己不法之所有，基於恐嚇
    取財之單一犯意，先於八十八年四月十九日晚上十時三十分許，撥打電話給甲○○，命她將行動電話機具打開使用，撥放上開錄音帶給甲○○聽，並恫嚇稱：「
    準備新台幣（下同）五十萬元，不交錢的話，就把錄音帶交給妳工作單位、國防
    部反情報隊或海軍總部，讓妳領不到退休金」、「如果不處理的話，妳和妳朋友
    的工作都沒了，名聲都沒了」等語，使甲○○因而心生恐懼，遂報警處理。乙○○復於同年四月二十日下午五時許，撥打甲○○行動電話，復恫嚇稱：「昨天跟
    妳講的事情，妳考慮得怎麼樣？嗯？妳還是聽不懂，嗯？妳是怎樣？嗯？」、「
    我不用怕，不是我的問題，是看妳有沒有要處理而已，妳現在這樣講．．．昨天
    跟妳講那麼多，妳還聽不懂？妳有方便講話嗎？妳現在還在辦公室嗎？這麼嗎？
    」、「已經跟妳講那麼清楚了，現在妳說妳搞不清楚，到底什麼搞不清楚，妳要
    說啊」、「不是要妳多少，是要看妳自己有沒有誠意要處理」、「妳不要說妳搞
    不清楚，妳自己想清楚比較重要」、「妳認為說跟他做了這個事情，妳認為說要
    不要讓他曝光出來？妳認為可以幫忙，咱就幫忙」、．．．「少一元都不要，五
    十萬，妳看有沒有那個價值？東西都給妳」等語，使甲○○更感害怕，遂於同日
    晚上十一時許，答應交付二十萬元給乙○○，並約定於翌日即同年月二十一日晚
    上九時三十分，在國軍左營醫院大廳交錢。甲○○遂於上開約定時間會同員警前
    往，由警方在國軍左營醫院附近埋伏，嗣乙○○於該日晚上十時許，果前往上開
    地點，向甲○○索取財物之際，為警當場逮捕而未得手。並於甲○○住處電信箱
    處扣得乙○○所有，供犯罪所用之錄音機一台，以及預備供犯罪所用之錄音帶一
    捲。
二、乙○○明知其經濟能力陷入困境，無清償能力及意願，竟意圖為自己不法之所有
    ，基於詐欺之犯意，於八十八年七月間，佯稱其係設於高雄市○○區○○路二四
    ０之五號「永大法律事務所」職員，以事務所同事購車，需款週轉為由，向賴姬
    伶借款五萬元，並簽發同金額本票（票號：七六六一五三號、到期日為八十八年
    十一月十一日）一張以資取信，致賴姬伶因而陷於錯誤，將款項悉數交付。詎乙○○事後拒不清償。經賴姬伶查證，發現乙○○並非該事務所職員，亦無所謂同
    事購車情事，始悉受騙。
三、乙○○透過賴姬伶夫妻認識戊○○，受託處理戊○○與設於台中市○○區○○路
    九七三號「鼎盛開發車業有限公司」（以下簡稱鼎盛公司，告訴狀誤載為鼎盛開
    發事業有限公司）訂購汽車糾紛及後續退款、賠償事宜。因鼎盛公司無法如期交
    付車輛，遂由ＨＯＮＤＡ汽車公司營業員丁○○及鼎盛公司業務人員於八十八年
    七、八月間，在丁○○公司及永大法律事務所，分別將十八萬元退款及十萬元精
    神賠償金交給乙○○，由其代為轉交戊○○。詎乙○○於收受上揭款項後，竟意
    圖為自己不法之所有，將該款項侵占入己，足以生損害於戊○○。嗣經戊○○發
    現上情，乙○○仍拒不交還，並於八十八年八月三十一日簽發同金額之本票（票
    號：一五一八五二號、到期日為八十八年九月三十日）一張以為搪塞，隨即避不
    見面，迄今仍未清償。
四、案經甲○○訴由高雄市政府警察局楠梓分局移送及戊○○、賴姬伶訴由臺灣高雄
    地方法院檢察署檢察官偵查起訴。
    理  由
壹、犯罪事實一部份：
  一、訊據被告乙○○固供承接受丙○○之委託而調查甲○○之交往情形，於八十八
      年四月十九日打電話予甲○○一節，惟矢口否認涉有恐嚇取財之犯行，辯稱：
      伊僅曾經跟監過甲○○，並沒有竊錄甲○○的通話，跟監後發現甲○○有不正
      常交往情形，為協助她們夫妻復合，伊有打電話給甲○○，並相約於國軍左營
      醫院碰面，順便為她處理本票糾紛，伊並沒有向她恐嚇取財云云。
  二、經查：
   （一）被告乙○○無故侵入告訴人甲○○住處，且在該處電信箱擅自以錄音機接
         線竊錄電話之通話內容，並分別於八十八年四月十九日晚上十時三十分許
         及同年月二十日晚上五時許，撥打甲○○行動電話恐嚇索取五十萬元，致
         甲○○心生畏懼，遂應允於同年月二十一日晚上，在國軍左營醫院交付二
         十萬元，並會同警方於上開時、地當場逮捕乙○○等情，業據告訴人尹世
         英迭於警、偵訊及本院調查時指述綦詳，且供述前後一致，並有告訴人尹
         世英以行動電話錄音內容轉錄之錄音帶一捲及譯文一紙、以及留置於告訴
         人住處電信箱之錄音機及錄音帶扣案可稽，是告訴人指訴各情，足堪信採
         。
   （二）告訴人甲○○於警訊時指訴：伊曾問乙○○錄音機是否他裝的，他回答說
         是故意留下來給伊聽的；他（指乙○○）出面問伊：「錄音機是否帶來？
         帶來的錄音機內的錄音帶呢？」等語明確，復有裝設於甲○○住處之錄音
         機一台及錄音帶一捲在卷可稽，復參以被告曾任職於徵信社，自熟悉竊錄
         通話之技巧，足見上開裝設於甲○○住處之錄音機，確係被告乙○○無故
         侵入住宅所裝設無訛。又從恐嚇話語之內容：「如果不處理的話，妳和妳
         朋友的工作都沒了，名聲都沒了」、「妳認為說跟他做了這個事情，妳認
         為說要不要讓他曝光出來？」等語觀之，係以告訴人甲○○有不正常之男
         女交往關係為恐嚇事由，亦與被告乙○○供承：伊受託調查甲○○之交往
         情形，之後發現甲○○有不正常交往情形等情相符，且被告乙○○受許坤
         泉委託調查甲○○之交往情形，於案發時確於左營醫院出現，且與告訴人
         交談，為警當場逮捕等情，亦為被告所不否認，是被告乙○○既於約定之
         時、地出現，並詢問有關錄音機、錄音帶之事，又係以交往情形為恐嚇事
         由，復參以告訴人指訴被告曾撥打多次電話予她等語，是告訴人甲○○應
    無誤認之可能，且告訴人甲○○於警訊時指訴：乙○○說話之語氣及聲音
         就是向伊恐嚇取財之人等語，足見被告乙○○確係侵入甲○○住處竊錄通
         話及撥打電話恐嚇之人無訛。
   （三）被告乙○○雖另辯以：伊係為協助她們夫妻復合，才撥打電話給甲○○，
         相約於國軍左營醫院碰面，順便幫她處理本票糾紛云云。然被告於本院審
         理時供承：甲○○之先生（即丙○○）並不是很在意這件事等語，於警訊
         時亦供承：（問：是否認識甲○○？）是因為她先生丙○○委託伊調查尹
         世英才知道她的等語，是當事人丙○○對甲○○交往情形並不在意，身為
         第三人之被告焉需介入調和，且若為調和及解決本票事宜，又豈會相約於
         非正常見面場所之醫院大廳見面？告訴人又豈會將本票交由不相識且調查
         其行蹤之被告處理？被告所辯均顯違常情，自不足採。
   （四）又案外人丙○○雖委託被告乙○○調查甲○○交往情形，然對於被告崔國
         明竊錄甲○○通話及恐嚇取財等犯行並不知情，業據被告供承明確，核與
         證人丙○○於偵查中證稱：伊於八十八年四月初左右，請他調查尹，事後
         電話說明上下班情況，無錄音帶，不知道他有向甲○○索錢等語相符（見
         八十八年偵字第一０六二六號偵卷八十八年八月十二日訊問筆錄），本院
         復查無其他積極證據足資證明丙○○於本案有何犯意聯絡及行為分擔，應
         認案外人丙○○尚非本案之共同正犯。
   （五）本件扣案錄音帶經送法務部調查局比對鑑定被告乙○○之聲紋，因送鑑錄
         音帶為台語發音，而乙○○無法以台語作正常發音取樣，致無法比對鑑定
         其聲紋一節，固有法務部調查局九十一年八月一日出具之調科參字第０九
         一００四二八六００號函在卷，惟無法比對鑑定之原因，係被告乙○○自
         稱：因台語不流利，無法以正常台語發音等語致無法鑑定，有該函所附之
         具結影本一紙在卷可稽。惟查：被告乙○○前於偵查中曾逃避比對聲紋鑑
         定，則是否果如其自述：無法以台語作正常發音等語，已非無疑，況如前
         所述，本案以上開證據已足資證明被告確係於上開時、地恐嚇取財之人，
         是尚難依此遽為被告有利之認定。
         綜上所述，被告恐嚇取財未遂部分之犯行，事證明確，堪以認定。
貳、犯罪事實二部分：
  一、訊據被告乙○○對於並非永大法律事務所之職員，以同事要做生意、買車等理
      由，向賴姬伶借款五萬元，該名同事亦非永大法律事務所職員之事實固不諱言
      ，惟矢口否認有何詐欺之犯行，辯稱：伊並沒有向賴姬伶表示伊是永大法律事
      務所之職員，伊並沒有詐欺意圖云云。
  二、經查：此部分犯罪事實業據告訴人賴姬伶於偵查及本院審理時指訴明確，並提
      出被告於借款前交付之名片一紙及五萬元本票一紙在卷可稽，且經本院函詢永
      大法律事務所結果，乙○○確未任職於該事務所，亦非該事務所之副理或職員
      一節，有該事務所九十一年五月三十日永大字第０五三０號函在卷可佐。且查
      ，被告於偵查中係供述：伊不認識賴姬伶，本票不知開給何人等語（見八十九
      年度偵緝字第一二六八號偵卷第十四頁），於本院調查時又供述：伊與告訴人
      賴姬伶很熟，不需要以佯稱永大法律事務所職員及同事購車等藉口向他借錢等
      語（見本院九十一年三月十二日訊問筆錄）；復於本院審理時改稱：伊說有同
      事要做生意、買車等理由向賴姬伶借款等語（見本院九十一年九月二十七日審
      判筆錄），其辯解前後不一，自難採信。復參以被告本應允於八十八十一月十
      一日清償上開款項，迄今已近三年之久，竟未清償分文，益足見其有詐欺之犯
      意甚明。綜上，被告此部分之犯行，事證明確，堪以認定。
參、犯罪事實三部分：
  一、訊據被告對於受告訴人戊○○委託處理車輛退款事宜，且共收受二十八萬元之
      事實固不諱言，惟矢口否認有何侵占之犯行，辯稱：伊收受上開款項後，即向
      戊○○表示要借錢周轉等語。
  二、經查：告訴人戊○○於本院調查時指訴：大約被告乙○○拿走錢一週內，伊打
      電話給丁○○時，才知道錢被乙○○拿走了，知道後伊就去永大法律事務所找
      他，他一直推託，他跟伊說因鼎盛之單據還在伊手上，要伊再去找鼎盛公司要
      錢，他並沒有向伊表示要借所收取之款項等語（見本院九十一年四月九日訊問
      筆錄），核與證人丁○○於偵查中證稱：八十八年七、八月間，乙○○與鼎盛
      的人到伊公司要求退款，伊交十八萬元給乙○○，乙○○並叫伊不要告訴戊○○等語（見八十九年度偵緝字第一二六八號偵卷第三十一頁背面）；及於本院
      調查時證稱：伊將十幾萬元退款交給乙○○，被告來收款後第二天我告訴戊○○此事，戊○○說他不知道被告有來收錢，後來戊○○打電話給問乙○○，被
      告說他已經拿去用，且花光了等語相符（見本院九十一年三月十二日訊問筆錄
      ），可知被告並無向告訴人表示欲借貸上開款項周轉之情。此外，並有鼎盛汽
      車俱樂部會員購車預約書、公證書及本票一紙在卷可稽，是足認告訴人之指訴
      堪信為真實。復參以被告本應允於八十八年九月三十日清償，迄今已逾三年之
      久，被告亦未清償分文，益足見被告確有侵占上開二十八萬元之犯行。
  三、告訴人何國偉雖曾收受被告所開立之本票一張，然告訴人於偵查中指訴：因找
      乙○○都找不到，後來找到時，乙○○無錢，才接受本票等語（見八十九年度
      偵緝字第一二六八號偵卷第三十二頁）；於本院調查時亦指訴：雖然伊收受本
      票，但不是出於自己意願借給他的，因為錢在他手上，收受本票只是為了留做
      證據等語（見本院九十一年五月十日訊問筆錄），復參以上開款項高達二十八
      萬元，竟未約定任何利息，乙○○迄今亦未給付任何利息，顯違常情，是尚難
      因告訴人接受上開本票，而遽認被告與告訴人間係借貸關係。
      綜上，被告侵占部分之犯行，事證明確，堪以認定。
肆、核被告乙○○所為，係犯刑法第三百零六條第一項無故侵入住宅罪、第三百四十
    六條第三項、第一項恐嚇取財未遂罪、第三百三十九條第一項詐欺罪、第三百三
    十五條第一項之侵占罪。被告無故侵入住宅之目的係為竊錄通話以恐嚇取財，所
    犯侵入住宅及恐嚇取財未遂二罪有方法結果之牽連關係，應從一重之恐嚇取財未
    遂罪論處。被告所犯上開恐嚇取財未遂、詐欺、侵占三罪，犯意各別，行為不同
    ，應分論併罰。爰審酌被告以錄音方式竊錄他人非公開談話內容，妨害他人秘密
    通訊自由甚鉅，復以竊錄內容為恐嚇取財之犯行，惡性重大，及詐欺、侵占之犯
    行均尚未與告訴賴姬伶、戊○○和解，賠償告訴人等之損失，及於犯罪後飾詞狡
    辯而否認犯行，態度不佳等一切情狀，分別量處如主文所示之刑，並定其應執行
    刑。扣案之錄音機一台及錄音帶一捲，均為被告所有，錄音機為供被告犯恐嚇取
    財罪所用之物，錄音帶為預備供犯恐嚇取財罪所用之物，均應依刑法第三十八條
    第一項第二款規定宣告沒收。
伍、公訴意旨另以：被告乙○○於八十八年四月間某日，在告訴人甲○○右揭住處之
    電信箱內，擅自以錄音機接線之方式，竊聽甲○○家中電話之通話內容，而違法
    監察他人之通訊，因認被告亦涉犯通訊保障及監察法第二十四條第一項之違法監
    察他人通訊罪、刑法第三百十五條之一第二款之妨害秘密罪嫌等語。按行為之處
    罰，以行為時之法律有明文規定者為限，刑法第一條定有明文，而此乃現代文明
    法治諸國刑法典所莫不皆採之罪刑法定主義明文，是行為人為檢察官所起訴之行
    為，若於其行為當時，並未有法律加以明定該等行為須以刑罰處罰，自不得認檢
    察官將被告提起公訴時，法律已有增訂處罰行為人該等行為之明文，而可對被告
    論罪科刑。經查，通訊保障及監察法及刑法第三百十五條之一規定，本係原刑法
    典規定所無，通訊保障及監察法係於八十八年七月十四日經立法院制定總統公布
    後，於同年月十六日生效；刑法第三百十五條之一係於八十八年四月二十一日經
    立法院增訂總統公布後，於同年月二十三日生效，則本件公訴人所起訴被告乙○○於八十八年四月二十一日遭查獲前之「八十八年四月間某日」，有違法監察他
    人通訊及妨害秘密之行為，於斯時通訊保障及監察法及刑法第三百十五條之一規
    定均尚未制定或增訂生效，核諸前揭說明，原應就被告此部分為檢察官所起訴之
    犯行為其無罪之諭知，惟公訴人既認被告此部分犯行與前開論罪科刑部分牽連犯
    之裁判上一罪關係，爰不另為無罪之諭知。
據上論斷，應依刑事訴訟法第二百九十九條第一項前段，刑法第三百零六條第一項、
第三百三十九條第一項、第三百三十五條第一項、第三百四十六條第三項、第一項、
第五十五條、刑法第五十一條第五款、第三十八條第一項第二款，罰金罰鍰提高標準
條例第一條前段，判決如主文。
本案經檢察官陳正達到庭執行職務。
中      華      民       國     九十一     年     十     月     十一    日
                                  臺灣高雄地方法院刑事第六庭
                                      審判長 法  官     李政庭
                                             法  官     周玉群
                                             法  官     邱泰錄
右正本證明與原本無異。
如不服本判決，應於判決送達後十日內，向本院提出上訴狀。
                                             書記官     林慧君
中    華    民    國      九十一      年      十      月      十一      日
中華民國刑法第三百零六條
 (侵入住居罪)
無故侵入他人住宅、建築物或附連圍繞之土地或船艦者，處一年以下有期
徒刑、拘役或三百元以下罰金。
無故隱匿其內，或受退去之要求而仍留滯者，亦同。
中華民國刑法第三百四十六條
 (單純恐嚇罪)
意圖為自己或第三人不法之所有，以恐嚇使人將本人或第三人之物交付者
，處六月以上五年以下有期徒刑，得併科一千元以下罰金。
以前項方法得財產上不法之利益，或使第三人得之者，亦同。
前二項之未遂犯罰之。
中華民國刑法第三百三十九條
 (普通詐欺罪)
意圖為自己或第三人不法之所有，以詐術使人將本人或第三人之物交付者
，處五年以下有期徒刑、拘役或科或併科一千元以下罰金。
以前項方法得財產上不法之利益或使第三人得之者，亦同。
前二項之未遂犯罰之。
中華民國刑法第三百三十五條
 (普通侵占罪)
意圖為自己或第三人不法之所有，而侵占自己持有他人之物者，處五年以
下有期徒刑、拘役或科或併科一千元以下罰金。
前項之未遂犯罰之。
